最高法院刑事判決　　　　　　九十四年度台上字第二五九七號
　　上 　訴 　人　台灣高等法院台中分院檢察署檢察官
　　上訴人即被告　甲○○
　　選 任辯護 人　蔡孟章律師
　　被　　　　告　乙○○
　　　　　　　　　　　　　10.
　　選 任辯護 人　徐文宗律師
上列上訴人等因被告等業務過失致人於死案件，不服台灣高等法
院台中分院中華民國九十一年六月十九日第二審更審判決（九十
一年度上更(一)字第一一六號，起訴案號：台灣台中地方法院檢察
署八十七年度偵字第七四０七號），提起上訴，本院判決如下：
    主  文
原判決關於甲○○部分撤銷，發回台灣高等法院台中分院。
其他上訴駁回。
    理  由
一關於發回部分（即甲○○部分）：
本件原判決認定上訴人即被告甲○○受僱於「福興包工業」負責
人賴福里，擔任福興包工業向台灣省交通處公路局第二區工程處
台中工務段，承攬位於台中縣烏日鄉○○路○段一五八號對面之
台一乙線十五公里加二百公尺處，為積水改善埋設涵管工程之現
場工地主任，（按施工埋設涵管通過台一乙線之地點，係位於精
忠橋南方約三十公尺處，橫向《略呈西北往東南方向斜行》通過
台一乙線公路），負責該工程之現場監督管理。上開工程依工程
承攬合約，施工時間自民國八十六年五月十六日起至同年月二十
四日止，利用每日晚上十時許起至翌日上午六時三十分許止之時
段施工，並採用隨挖隨填方式施工。甲○○對於該工程之施工監
督，本應注意且能注意施工路段為台一乙線交通要道，人車往來
至為頻繁，應確實監督挖掘道路工程完竣後應將障礙物清除，即
應將工程所致路面坑洞填平，並將施工過程遺留路面之碎石、細
砂等清掃乾淨，以免因而致生交通事故。詎甲○○竟疏於注意督
導，於同年月十九日上午五時許，即埋設涵管橫向通過台一乙線
公路部分之工程完竣後，未確實將該部分工程所致之障礙物清除
，致台一乙線公路上開施工位置附近廣大區域，仍留有積水坑洞
及在路面上遺留有甚多碎石、細砂等。嗣於同年月（十九）日下
午五時四十分許，適有被害人林志峰（六十九年一月一日生）無
駕駛執照而騎乘車號ＫＹＤ－七七八號機車，由南往北從台中縣
烏日鄉往台中市方向行駛，途經該施工路段附近即精忠橋南方約
二十七公尺處時，亦疏未確實注意車前狀況，並隨時採取必要之
安全措施，而於駛經上開有積水坑洞及散佈碎石、細砂之路面時
，所騎機車因而失控滑倒，並自後擦撞騎乘腳踏車在前行駛之周
建宏（按因本件車禍以外之原因，於八十七年八月十二日死亡）
，致周建宏亦人車倒地，而林志峰當場人車倒地後，因此受有外
傷性休克、頭部外傷、胸腹腰部挫傷合併氣胸，經送醫急救，延
至同日下午六時許，仍不治死亡等情。因而將第一審關於甲○○
部分之判決撤銷，改判仍論處甲○○從事業務之人，因業務上之
過失致人於死罪刑，固非無見。
惟查：(一)、科刑之判決書所記載之犯罪事實，為論罪科刑適用法
律之基礎，故凡於適用法令有關之事項，必須詳加認定，明確記
載，始足為適用法律之依據。原判決事實僅記載被害人無照駕駛
機車，途經該施工路段附近即精忠橋南方約二十七公尺處時，疏
未確實注意車前狀況，並隨時採取必要之安全措施，而於駛經上
開有積水坑洞及散佈碎石、細砂之路面時，所騎機車因而失控滑
倒等情。但對於該機車究係踫觸積水坑洞滑倒，或係因路面散佈
碎石、細砂以致失控滑倒，均未詳加認定，明確記載，已不足為
適用法律之依據，自有違誤。(二)、原判決理由雖引述周建宏於警
詢所稱：「當時我騎在機車道旁之路邊，已相當靠路邊，……他
（指被害人）是從後面擦撞到我騎腳踏車之右側。」，及證人林
樹成於偵查時證稱：「現場在我家旁邊，現場路邊有埋設水管（
涵管）工程在施工，已經埋好水管，但路上尚佈滿砂石，沒有清
除，時常有機車車速超過五十里，就會摔倒。」等語，為認定被
害人應係在通過上開施工地點之積水坑洞及散佈碎石、細砂之路
面時，機車失控倒地前滑之依據。然周建宏之腳踏車究係被害人
之機車滑倒後始被擦撞，抑或被害人之機車擦撞其腳踏車後始失
控滑倒，此項攸關被害人機車滑倒之主要原因，尚未完全明瞭；
又林樹成所稱埋好水管後，路上尚佈滿砂石，沒有清除，時常有
機車摔倒之語，是否確有其事？依原判決事實所載，於八十六年
五月十九日上午五時許，埋設涵管工程完竣，至同日下午五時四
十分許，被害人騎機車經過失控滑倒，相距十二時之間，在同一
處所是否確有其他機車滑倒之情形？凡此事項，與認定甲○○對
於其監工業務有無過失責任至有關連，原審未詳加調查說明，遽
行判決，亦有可議。甲○○上訴意旨指摘原判決此部分不當，非
全無理由，應認此部分仍有撤銷發回更審之原因。
二駁回部分（即乙○○部分）：
原判決以公訴意旨另略以：被告乙○○為台灣省交通處公路局第
二區工程處台中工務段工務員，負責代表定作人即台灣省交通處
公路局第二區工程處台中工務段，監工督導該工程之進行，為從
事工程監督業務之人。其係負責福興包工業向其所屬單位承攬上
述埋設涵管工程之監督，依工程承攬合約，施工時間自八十六年
五月十六日起至八十六年五月二十四日止，利用每日晚上十時許
起至翌日上午六時三十分許止之時段施工，並採用隨挖隨填方式
施工，其對於該工程之施工監督，應注意並能注意監督工程進行
中應樹立警告標誌，工程完竣後應立即撤除並將路面坑洞填平及
路面碎石、細砂等清掃乾淨，以免致生交通事故。詎竟疏於注意
督導，致因施工後之碎石、細砂散落路面，且未樹立警告標誌。
適有林志峰於八十六年五月十九日下午五時四十分許，駕駛車號
ＫＹＤ－七七八號機車，由南往北從台中縣烏日鄉往台中市方向
行駛，途經該施工路段附近即精忠橋南方約二十七公尺處時，因
該路面散佈碎石、細砂，所騎機車失控滑倒，林志峰當場人車倒
地，因此受有外傷性休克、頭部外傷、胸腹腰部挫傷合併氣胸，
經送醫急救延至同日下午六時許不治死亡，因認其涉有刑法第二
百七十六條第二項之業務過失致人於死罪嫌云云。惟訊據乙○○
堅決否認上開犯行，辯稱：伊工程現場係利用夜間施工，於早上
六點三十分許即停工，停工後承包商即將之舖上柏油路面，以利
車輛通行，舖設柏油路面後路面完整，伊認已舖設完整始離去，
而本件照片上之積水坑洞及碎石、細沙等，是在機車道之外好幾
公尺之遠，並非在本件工程施工處，且車禍發生之地點亦離施工
處至少有二十公尺之遠，而且工地清掃是承攬人的事，並非伊的
義務云云。經查：(一)本件係於台中縣烏日鄉○○路○段一五八號
對面之台一乙線十五公里加二百公尺處之埋設涵管工程，係由福
興土木包工業承攬，被告甲○○為承攬人之現場工地主任，乙○
○則為定作人台灣省交通處公路局第二區工程處台中工務段所指
派負責本件工程之現場監工督導之人，此有該工程承攬合約在卷
可稽（見相驗卷第三九至四一頁），按承攬係當事人約定，一方
為他方完成一定之工作，他方俟工作完成，給付報酬之契約，定
作人於承攬工作期間，因承攬人故意或過失之侵權行為所生之損
害，除可歸責於定作人之事由外，本與定作人無涉（參見台灣省
交通處八一交二字第六四一八０號函稱：「停工期間之交通安全
與環境衛生之維護仍屬包商，與定作人無涉……」，本件系爭工
程承攬合約中亦記載如因疏忽以致發生任何意外及損失，均由福
興土木包工業負責），定作人於承攬之工作時在場監督，應係定
作人為確保其權益之行為，對於承攬人於承攬工作中所潛在可能
發生之危險，並無促使承攬人注意之義務，除有可歸責於定作人
之事由外，自不能令定作人負責。而本件車禍發生原因，乃係八
十六年五月十九日上午五時許，即埋設涵管橫向通過台一乙線公
路部分之工程完竣後，未確實將該部分工程所致之障礙物清除，
致台一乙線公路上開施工位置附近廣大區域，仍留有積水坑洞，
及在路面上遺留有甚多碎石、細砂等。嗣於八十六年五月十九日
下午五時四十分許，適有林志峰（六十九年一月一日生）無駕駛
執照而騎乘車號ＫＹＤ－七七八號機車，由南往北從台中縣烏日
鄉往台中市方向行駛，途經該施工路段附近即精忠橋南方約二十
七公尺處時，亦疏未確實注意車前狀況，並隨時採取必要之安全
措施，而於駛經上開有積水坑洞及散佈碎石、細砂之路面時，所
騎機車因而失控滑倒，並自後擦撞騎乘腳踏車在前行駛之周建宏
，致周建宏亦人車倒地，而林志峰當場人車倒地後，因此受有外
傷性休克、頭部外傷、胸腹腰部挫傷合併氣胸，經送醫急救，延
至同日下午六時許，仍不治死亡。則依上開工程承攬合約規定及
定作人台灣省交通處函所述，有關停工期間之交通安全之維護與
環境衛生如地面積水坑洞、散佈砂石、細砂之處理，應屬包商福
興包工業之職責，亦即非交通處指定之監工即乙○○之職責範圍
，自不能令其負此過失刑責，應無可疑。(二)台灣省台中縣區車輛
行車事故鑑定委員會，台灣省車輛行車事故覆議鑑定委員會，雖
均認肇事地段路面如有凹凸不平，施工單位有肇事因素，及施工
單位於施工後路面回填未清掃乾淨，與本案有因果關係。惟本件
係福興包工業向台灣省交通處公路局第二區工程處台中工務段，
承攬上述路段之工程，工程之承攬人福興包工業為實際施工者，
且乙○○僅係為定作人台灣省交通處公路局第二區工程處台中工
務段為確保其權益而在場監督承攬人是否履行承攬義務之人，準
此應係上開工程之承攬人福興包工業方有肇事因素及因果關係，
上開二鑑定報告認施工單位有肇事因素及因果關係，自不得憑為
乙○○不利之認定。此外，復無其他積極證據足資證明乙○○對
於本件車禍之發生有何過失責任，自難認其有業務過失致人於死
之刑責。因而將第一審對於乙○○科刑之判決撤銷，改判諭知乙
○○無罪，已詳載其證據取捨及乙○○被訴犯罪不能證明之理由
，經核於法尚無違誤。檢察官就此部分上訴意旨略稱：乙○○於
偵查時自白渠負責本件工程監工督導，於原審調查時亦自承肇事
現場的工程是伊負責監工，則其自負有在監督工程進行中應樹立
警告標誌，完工後將路面回填整理平坦之義務，原判決對於被告
之自白不採，未說明其理由。原判決先認定乙○○負責本件工程
現場監工督導，嗣又稱系爭工程衛生安全及維護非其職責，兩者
理由矛盾。再本件車禍發生之時間是否在福興土木包工業停工期
間，及何時停工，原審均未調查，理由顯然不備云云。惟查乙○
○僅係為定作人台灣省交通處公路局第二區工程處台中工務段為
確保其權益而在場監督承攬人是否履行承攬義務之人，則承攬人
福興土木包工業在施工現場應為之衛生安全及維護，非其職責，
並無不合，乙○○縱自白其係在現場負責監工，其職責係在場監
督承攬人是否履行其承攬之工作，而非並有在監督工程進行中應
樹立警告標誌及完工後將路面回填整理平坦之義務。是本件車禍
之發生既與乙○○之職責無關，則其發生之時間及福興土木包工
業之工程停工時間為何，原審縱未加以調查，與判決結果亦不生
影響，檢察官上訴意旨徒憑己見任意指摘原判決此部分有理由不
備、及理由矛盾之違法，均無理由，應予駁回。
據上論結，應依刑事訴訟法第三百九十七條、第四百零一條、第
三百九十六條第一項，判決如主文。
中　　華　　民　　國　九十四　年　　五　　月　 十九 　日
                      最高法院刑事第六庭
                          審判長法官  莊　登　照
                                法官  洪　明　輝
                                法官  黃　一　鑫
                                法官  魏　新　和
                                法官  林　秀　夫
      本件正本證明與原本無異
                                      書  記  官
中　　華　　民　　國　九十四　年　　五　　月　二十五　日
                                                  Ａ
